【裁判字號】    99,台上,5632
【裁判日期】    990909
【裁判案由】    貪污等罪
【裁判全文】
最高法院刑事判決            九十九年度台上字第五六三二號
上  訴  人  台灣高等法院檢察署檢察官
上  訴  人
即  被  告  甲○○
選任辯護人  王東山律師
上  訴  人
（被  告）  丙○○
選任辯護人  林玉芬律師
上  訴  人
被  告）  乙○○原名謝叡琳.
            丁○○
上列上訴人等因被告等貪污等罪案件，不服台灣高等法院中華民
國九十八年六月三十日第二審判決（九十八年度上訴字第五二０
號，起訴案號：台灣板橋地方法院檢察署九十六年度偵字第二二
九九四、二八三０三號、九十七年度偵字第一七０二號），提起
上訴，本院判決如下：
    主  文
上訴駁回。
    理  由
一、甲○○、乙○○、丙○○常業重利及甲○○被訴違背職務收
    受不正利益部分：
按刑事訴訟法第三百七十七條規定，上訴於第三審法院，非以判
決違背法令為理由，不得為之。是提起第三審上訴，應以原判決
違背法令為理由，係屬法定要件。如果上訴理由書狀並未依據卷
內訴訟資料，具體指摘原判決不適用何種法則或如何適用不當，
或所指摘原判決違法情事，顯與法律規定得為第三審上訴理由之
違法情形，不相適合時，均應認其上訴為違背法律上之程式，予
以駁回。本件原審經審理結果，認為上訴人即被告甲○○、上訴
人乙○○（原名謝叡琳）與丙○○之常業重利犯行，均罪證明確
，因而撤銷第一審關於此部分諭知甲○○、乙○○、丙○○無罪
之判決，經比較刑法之新舊規定後，改判均論處甲○○、乙○○
、丙○○共同犯常業重利罪刑。並於理由內以公訴意旨略稱：甲
○○基於違背職務藉以取得不正利益之犯意，於民國九十四年間
，明知萬士達租賃有限公司（下稱萬士達公司）係從事重利放貸
業務，不僅消極不作為不予舉發，反積極配合洩漏警政署掃蕩地
下錢莊專案日期等其職務上應守之機密資訊予該公司，使萬士達
公司得以免遭查緝；藉以與謝叡琳及丙○○協議，以未實際出資
之「插乾股」方式，包庇萬士達公司從事重利放貸行為，藉此獲
取不正利益達新台幣（下同）四百五十萬五千零一十六元。且於
九十六年間萬士達公司電腦遭竊後，又提供內含有刑事案件筆錄
、警務文書等國防以外應秘密之文書資料之筆記型電腦，供萬士
達公司使用。因認甲○○另涉犯貪污治罪條例第四條第一項第五
款之違背職務收受不正利益罪、刑法第一百三十二條第一項之洩
漏國防以外秘密罪嫌等情。說明經審理結果，不能證明甲○○有
檢察官所指上開犯行，乃將第一審就甲○○此部分科刑之判決撤
銷，並認其與甲○○之常業重利及重利之論罪部分，依起訴書所
載，應有想像競合犯之裁判上一罪關係，故對之不另為無罪諭知
。均已詳敘其調查、取捨證據之結果及憑以認甲○○、乙○○與
丙○○確有本件常業重利犯行之心證理由。並就丙○○否認犯罪
之供詞及其所辯各語認非可採，予以論述。原判決於理由內係以
萬士達公司由乙○○負責經營、甲○○、丙○○為股東，並僱用
員工從事貸放款工作，業據乙○○、甲○○、丙○○坦承在卷，
核與證人即同案被告謝修銘、高嘉勵、蔡金童、湯采樺、張寧恩
、陳永章等人於法務部調查局北部地區機動工作組調查時證述情
節相符。而迄九十五年一月丙○○退股前，乙○○所負責經營之
萬士達公司有借款予鄭武雄、陳俊榮、廖本生、高麗珠、楊勳謀
、陳炳宏、呂文豐、曾美育、周家億、邱柏霖、鄭國正、蔡錦德
、江百川、黃惠珍、楊清雄、廖美蘭、蔡鎮壕、蕭羽瑄（原名蕭
莉雯）等人，除乙○○之供述外，尚有渠所製作之九十四年九月
至九十五年一月之營收紀錄及盈餘分配表在卷足稽，並經證人楊
清雄、廖本利（即廖美蘭之兄）、蔡鎮壕、蕭羽瑄於原審審理時
到庭結證屬實，乃綜合判斷，認甲○○、乙○○、丙○○確有
本件常業重利犯行。則原判決顯非僅以乙○○自白之供述，資為
甲○○此部分犯罪之唯一論據甚明，即無悖於刑事訴訟法第一百
五十六條第二項規定之違法可言。甲○○與其選任辯護人於第一
審準備程序及審理時，對於本件常業重利事實已為認罪之陳述，
雖黃某此常業重利部分，嗣經第一審判決為無罪諭知，然檢察官
對之提起第二審上訴，甲○○與其選任辯護人於原審準備程序，
經檢察官陳述上訴意旨後，對其重利犯行，仍表示認罪，則原判
決理由以甲○○就其事實欄所載重利、常業重利犯行，自始坦承
不諱，要與卷證尚無不符，應無證據上理由矛盾之違法。又甲○
○於九十八年五月五日原審行第一次審判程序時，已依法陳述其
上訴意旨，迨至同年六月九日第二次審判期日，因距前次審判程
序達十四日以上，乃經審判長諭知更新審判程序，並經到庭之
當事人雙方確認前次審理筆錄無誤，此有該筆錄之記載足憑。則
甲○○於前次審判期日，既已陳述其上訴要旨，原審於第二次審
判期日更新審理時，復已朗讀該次審理筆錄，經確認無誤，此自
足以確定甲○○第二審上訴之理由、範圍，縱審判長於該次更新
審理，未再命黃某陳述其上訴意旨，亦不能認所踐行之程序違法
。而本件依檢察官起訴書事實欄所載，關於甲○○重利（包括常
業重利）犯行部分，係認甲○○於九十四年間，明知萬士達公司
為從事重利放貸業務，即基於違背職務收受不正利益犯意，以未
實際出資之「插乾股」方式包庇該公司從事重利行為，以獲取不
正利益。並記載九十四年九月至同年十二月間，黃某與該公司實
際負責人乙○○、股東戴文彬就渠等重利所得之利潤分配方式。
復認九十五年一月間戴文彬退股後，迄九十六年九月十三日經查
獲止，甲○○仍續以警務電話連結「內政部戶役政資料電子閘門
系統」，協助乙○○查詢確認未依約還款之借款人戶籍資料，以
利其追討欠款，使乙○○得以繼續經營該重利業務。其事實欄三
，並載稱甲○○、丙○○、乙○○、謝修銘、高嘉勵、蔡金童、
陳永章、湯采樺、張寧恩、上訴人丁○○基於犯意聯絡，乘客戶
有資金急迫之需，貸予款項，而收取與原本顯不相當之重利。公
司運作推由乙○○、謝修銘主導借款額度及利息，其餘諸人或負
責客戶資料及計帳業務，或負責接洽客戶及收取利息。九十五年
七月一日之前，由乙○○、謝修銘、高嘉勵、蔡金童、陳永章、
湯采樺每一萬元借款一天，收取利息六十五元至四百元，每次借
款期間原則為十天，利息預扣，換算年息約為與原本顯不相當之
百分之一百九十二點一一至百分之二千四百三十三點三三重利，
並列載渠等自九十五年七、八月間至九十六年九月間，先後以如
何重利方式分別貸予晟竣工業有限公司江皇霖等人款項各情。則
綜觀上開起訴事實所載，檢察官就甲○○於九十四年九月起，至
九十五年六月三十日間及丙○○自九十四年九月起，至九十五年
一月間，有與乙○○等人為本件常業重利之事實，已加認定、記
載，自屬已經起訴，要不能僅因其對該期間內各借款人之姓名、
借款之時、地，未加一一列載，即認其未經起訴在內。況原判決
並已依憑卷證資料，認定上開期間重利之借款人計有楊清雄等多
人，其因之論以甲○○、丙○○本件常業重利罪刑，應無未受請
求事項，予以判決之違法可言。原判決主文就乙○○所犯常業重
利罪刑（指九十四年九月至九十五年六月三十日）與其附表一所
示計十三重利罪刑，經定其應執行刑為有期徒刑一年十月，同時
諭知緩刑五年，緩刑期間付保護管束，並應向公庫支付新台幣一
百萬元。而其理由欄就諭知乙○○緩刑五年，說明應依刑法第七
十四條第二項第四、五款規定，命其應向公庫支付「一百五十萬
元」等語，固與主文之諭知不符，然此已經原審於判決後之九十
八年八月四日以其理由內關於該應向公庫支付之金額一百五十萬
元，乃一百萬元之顯然誤載，而予裁定更正，並經確定，有該裁
定可按，自不能執以指原判決理由矛盾。再原判決於不另為無罪
諭知之理由內，已說明甲○○被訴違背職務收受不正利益部分之
犯罪何以不能證明之心證理由甚詳，而所稱「甲○○所犯常業重
利、重利罪、業經本院判處罪刑如前，與其所犯收受不正利益為
同一行為，想像競合之裁判上一罪關係，爰不另為無罪諭知」等
語，其中所稱「所犯收受不正利益」，應為「被訴收受不正利益
」之誤，此屬行文用語之一時疏誤，尚不能因之認原判決有理由
矛盾之違失。而檢察官起訴書認甲○○係以「插乾股」之方式參
與萬士達公司之重利貸放業務，並予包庇，而與乙○○、丙○○
分帳計算利潤，藉此獲取不正利益等情。而原審經審理結果，依
調查所得證據，認黃某並非「插乾股」，而係確有投資，與乙○
○、丙○○共同參與萬士達公司之經營，渠所獲利益，為其投資
所得，非收受乙○○、丙○○所交付之不正利益，亦與其以警務
電腦連結「內政部戶役政電子閘門系統」，以查詢向萬士達公司
借款人名單之洩漏國防以外秘密之行為間，並無對價關係，乃說
明甲○○此被訴貪污部分，與其常業重利及重利之論罪部分，因
有想像競合犯之裁判上一罪關係，故對之不另為無罪諭知，此既
無未受請求事項予以判決，亦難認原判決有何適用法則不當之違
誤。是檢察官與甲○○、乙○○、戴文彬之上訴意旨分別以上情
指摘原判決違背法令，核與法律規定得為第三審上訴理由之違法
情形，不相適合。而渠等其餘上訴意旨，或係就屬原審採證認事
職權之行使及原判決已說明事項，徒憑己見，任意指摘，戴文彬
且仍執陳詞，為單純事實之爭辯。依上開說明，渠等此部分之上
訴均違背法律上之程式，俱應予駁回。
二、甲○○、乙○○與丁○○重利及甲○○洩漏國防以外秘密罪
    部分：
按刑事訴訟法第三百七十六條所列各罪之案件，經第二審判決者
，不得上訴於第三審法院，法有明文。本件原判決認甲○○、乙
○○共同經營之萬士達公司自九十五年七月一日起，丁○○自九
十六年四月十二日任職該公司起，均至九十六年九月十三日止，
基於重利犯意聯絡，趁其附表一所示之人需款急迫之際，貸予款
項，而獲取與原本顯不相當之重利，以及甲○○為公務員，自九
十五年三月十六日起至九十六年九月十一日止，接續以警務電腦
連結「內政部戶役政資料電子閘門系統」查詢向萬士達公司借款
之蔡宏賢等人之相關戶籍資料，以供該公司循線向各借款人催討
等情，乃分別依刑法第三百四十四條規定，論以甲○○、乙○○
與丁○○如該附表一所示之重利罪刑，另論以甲○○刑法第一百
三十二條第一項之公務員洩漏國防以外秘密罪刑，此均核屬刑事
訴訟法第三百七十六條第一款所定不得上訴第三審之案件，甲○
○、乙○○與丁○○竟復提起上訴，顯為法所不許。渠等此部分
上訴為不合法，均應予駁回。
據上論結，應依刑事訴訟法第三百九十五條前段，判決如主文。
中    華    民    國  九十九  年    九    月    九    日
                      最高法院刑事第十二庭
                          審判長法官  黃  一  鑫
                                法官  張  春  福
                                法官  林  勤  純
                                法官  陳  國  文
                                法官  宋  明  中
本件正本證明與原本無異
                                      書  記  官
中    華    民    國  九十九  年    九    月   十五   日
                                                       s

司法院資訊處製作；財團法人民間司法改革基金會備份。
